【裁判字號】    91,重上,63
【裁判日期】    920429
【裁判案由】    確認地上請求權存在
【裁判全文】
臺灣高等法院臺南分院民事判決  九十一年度重上字第六三號  Ｊ
      上  訴  人  丙  ○  ○
                  戊  ○  ○
                  丁  ○  ○
                  乙  ○  ○
                  甲○ ○ ○.
                  辛○ ○ ○.
                  己  ○  ○
      共      同
      訴訟代理人  江  信  賢    律師
      被上 訴 人  庚  ○  ○.
      訴訟代理人  鄭  慶  海    律師
右當事人間請求確認地上請求權存在事件，上訴人對於中華民國九十一年七月十一日
臺灣臺南地方法院第一審判決（九十一年度南訴字第四號）提起上訴，本院判決如左
：
    主      文
上訴駁回。
第二審訴訟費用由上訴人負擔。
    事      實
甲、上訴人方面：
  一聲明：求為判決：
    (一)原判決廢棄。
    (二)確認上訴人所有門牌號碼為臺南縣佳里鎮○○○街八二巷七號之房屋，對被上
      訴人所有坐落臺南縣佳里段九○七之一六、同段九○七之六一號、九○七之六
      二號等三筆土地，有法定地上權登記請求權存在。
    (三)第一、二審訴訟費用由被上訴人負擔。
  二陳述：除與原判決記載相同，予以引用外，補稱：
    (一)坐落臺南縣佳里段九○七之一六、九○七之六一號、九○七之六二號等三筆土
      地（分割前為佳里段九○七之二號土地，下稱系爭土地），原為陳秀花及其子
      陳新發按所有權應有部分五分之三、五分之二保持共有，於民國六十五年、六
      十七年間所分別購買。陳秀花隨後即在系爭土地上以其出資，由伊贅夫陳松（
      職業為水泥工）興建門牌號碼為臺南縣佳里鎮○○○街八二巷七號之房屋（原
      門牌號碼為佳里鎮忠仁里一○七之二號，下稱系爭房屋），嗣陳秀花再於六十
      九年十二月一日將伊所有系爭房屋應有部分二分之一贈與上訴人丙○○，使之
      取得系爭房屋之部分所有權。陳秀花於九十一年三月二日死亡後，系爭房屋即
      由上訴人（除丙○○外）等人繼承。
    (二)陳秀花前因受佳里大倒會波及，對外負債累累，為顧及陳松於六十九年間將系
      爭房屋部分改為廟宇而設立之玉皇宮，並保全系爭土地，於六十九年八月二十
      九日以虛偽買賣之脫產方式，將伊所有系爭土地應有部分三分之二移轉登記予
      當時年僅七歲之上訴人丙○○（六十二年二月二日出生）名下（下稱系爭買賣
      契約），依民法第八十七條規定，系爭土地買賣契約自屬無效，故系爭土地當
      時仍為陳秀花與陳新發所分別共有。嗣後陳松為向臺南縣佳里鎮農會借款，用
      以償還倒會債務，乃於七十年九月二十九日以陳秀花所有之系爭土地作為擔保
      ，設定最高限額為新臺幣（下同）三百萬元之抵押權予臺南縣佳里鎮農會，但
      因無力清償，該農會乃於七十四年間聲請拍賣系爭土地，並於七十五年一月二
      十五日承受取得系爭土地所有權。
    (三)系爭房屋之原始起造人既為陳秀花，陳秀花亦在系爭土地上有應有部分五分之
      三所有權，則臺南縣佳里鎮農會於上開時日因拍賣承受取得系爭土地所有權之
      時，陳秀花既同為系爭房屋及土地之所有權人，自得依民法第八百七十六條之
      規定，向臺南縣佳里鎮農會或嗣後取得系爭土地所有權之被上訴人，主張有法
      定地上權存在。
    (四)縱認上訴人丙○○與陳秀花所為之系爭土地買賣契約非屬無效，仍為系爭土地
      應有部分五分之三之所有權人，惟上訴人丙○○以其所有系爭土地設定抵押予
      臺南縣佳里鎮農會時，該農會當已知悉系爭土地上有系爭房屋存在，則該農會
      及嗣後取得系爭土地所有權之被上訴人，在知悉系爭房屋存在之情形下，基於
      民法第八百七十六條之立法目的，以及未保存登記建物之受讓人對於建物所得
      行使之權利範圍，與原始起造人即所有權人大致相同，可為使用、收益甚或再
      轉讓他人等理由，自應認為上訴人丙○○得以系爭房屋所有權人之地位，向被
      上訴人主張對系爭土地有法定地上權存在。
    (五)又陳秀花分別以買賣及贈與之原因，移轉系爭土地及房屋予上訴人丙○○，陳
      秀花就伊所有之系爭房屋，與上訴人丙○○所有之系爭土地間，應有使用借貸
      關係存在，臺南縣佳里鎮農會聲請拍賣系爭土地時，亦知悉系爭房屋之共有情
      形，則如將陳秀花所有之系爭房屋對於系爭土地之使用借貸關係，轉化為與上
      訴人丙○○相同之法定地上權關係，應不致使臺南縣佳里鎮農會受不測損害。
      準此，上訴人即陳秀花之繼承人與上訴人丙○○對於嗣後取得系爭土地所有權
      之被上訴人，依民法第八百七十六條主張法定地上權，仍屬有理由。
  三證據：除援用第一審所提證據外，另提出陳秀花全國前案紀錄表一份、陳新發除
    戶戶籍資料一份、系爭土地登記簿三份，並聲請向臺南縣佳里地政事務所調閱系
    爭土地買賣移轉登記申請資料。
乙、被上訴人方面：
  一聲明：求為判決：
    (一)上訴駁回。
    (二)第二審訴訟費用由上訴人負擔。
  二陳述：除與原判決記載相同，予以引用外，補稱：
    (一)陳秀花及陳李漏喜於刑事另案偵查中均稱廟宇是陳松所建，且系爭房屋其後有
      部分建物為黃福源於八十五年以後所搭建，伊自稱為系爭房屋原始起造人，已
      有未合。又系爭房屋為未經保存登記之建物，雖陳秀花嗣後將系爭房屋應有部
      分二分之一，於六十九年十二月一日贈與上訴人丙○○，但因不能辦理所有權
      登記，仍應認系爭房屋之所有權仍為陳秀花一人所有。
    (二)系爭土地於臺南縣佳里鎮農會聲請拍賣時，其所有權人係登記為執行債務人陳
      新發、上訴人丙○○二人所分別共有，上訴人主張陳秀花與上訴人丙○○間之
      系爭土地買賣契約，為通謀虛偽意思表示，顯臨訟所為配合民法第八百七十六
      條法定地上權要件之說詞，亦未舉證以實其說，且上訴人丙○○時年七歲，以
      此幼齡，何能與陳秀花互為通謀虛偽意思表示？縱認系爭土地買賣契約係通謀
      虛偽意思表示，然仍隱藏贈與之法律行為，依民法第八十七條第二項規定，其
      贈與行為仍屬有效。
    (三)因此陳新發與上訴人丙○○嗣後將系爭土地設定抵押予臺南縣佳里鎮農會時，
      系爭房屋與土地之所有權人已非同屬一人，嗣後臺南縣佳里鎮農會於七十五年
      間因聲請拍賣而取得系爭土地所有權時，系爭房屋及土地仍非屬同一人所有，
      自無所謂有民法第八百七十六條所定之法定地上權存在。其後被上訴人再因拍
      賣取得系爭土地所有權，仍不能認為系爭房屋對於系爭土地上有法定地上權登
      記請求權存在。至於上訴人主張陳秀花所有之系爭房屋對於上訴人丙○○之系
      爭土地間，存有使用借貸關係，且應轉化為法定地上權關係云云，均欠缺法律
      及事實根據，使用借貸與法定地上權此等具有物權效力之法律關係，亦不可相
      互比擬，況若有法定地上權存在，當對土地所有權人有重大影響，而將受有不
      測損害，是上訴人前開上訴理由，實屬無稽。
  三證據：援用第一審所提證據。
      理      由
一、按確認法律關係之訴，非原告有即受確認判決之法律上利益者，不得提起之，民
    事訴訟法第二百四十七條第一項前段定有明文。法律關係之存在與否不明確，致
    原告在私法上之地位有受侵害之危險，而此危險得以對於被告之確認判決除去之
    者，即得依上開規定提起確認之訴（最高法院五十二年度臺上字第一九二二號判
    例要旨可參）。本件兩造法定地上權登記請求權存在與否之爭議，即係雙方間私
    法上權利義務關係存否之爭議，既為構成法律關係之重要內容，如不訴請確認，
    則上訴人主張之權利是否存在，無法明確，在私法上之地位即有受侵害之危險。
    揆之首開說明，上訴人提起本件確認之訴以確認法定地上權登記請求權存在，即
    與上開法條之規定並無不合，合先敘明。
二、本件上訴人主張：系爭土地原為上訴人之被繼承人陳秀花與次子陳新發按所有權
    應有部分五分之三、五分之二共有，嗣陳秀花將其應有部分於六十九年八月二十
    九日假買賣方式登記為長孫即上訴人丙○○所有，惟實際上仍為陳秀花與陳新發
    所分別共有；陳秀花於六十九年十二月一日將原始起造之地上系爭房屋應有部分
    二分之一贈與上訴人丙○○；嗣陳新發及上訴人丙○○於七十年九月二十九日將
    系爭土地設定抵押予臺南縣佳里鎮農會，經該農會聲請拍賣並於七十五年一月二
    十五日承受取得系爭土地所有權，其後再輾轉由被上訴人庚○○取得所有權；因
    系爭房屋未在拍賣範圍內，且拍賣當時被繼承人陳秀花或丙○○（若系爭土地買
    賣契約有效）為系爭土地及房屋所有權人之一，系爭房屋對系爭土地自有法定地
    上權存在。被繼承人陳秀花及陳新發先後死亡，由上訴人戊○○、甲○○○、辛
    ○○○、己○○，及上訴人丁○○、乙○○繼承及代位繼承，爰依民法第八百七
    十六條及繼承之法律關係，請求確認上訴人（所有系爭房屋）對於被上訴人所有
    系爭土地有法定地上權登記請求權存在。
    被上訴人則以：訴外人陳松前以所有權人為陳新發、上訴人丙○○之系爭土地設
    定抵押作為擔保，向臺南縣佳里鎮農會借款，而未經保存登記系爭房屋之原始起
    造人則為陳秀花，縱使陳秀花將系爭房屋應有部分二分之一贈與上訴人丙○○，
    但因未（不能）辦理所有權登記，系爭房屋仍屬陳秀花所有；系爭土地在設定抵
    押權時，與系爭房屋之所有權人即非同一，是系爭土地雖經拍賣，乃不能認系爭
    房屋對系爭土地已取得法定地上權之登記請求權等語，資為抗辯。
三、上訴人主張：(一)坐落臺南縣佳里段九○七之一六號、九○七之六一號、九○七之
    六二號等三筆土地（分割前為佳里段九○七之二號土地），原為上訴人之被繼承
    人陳秀花於六十五年五月二十九日，同以買賣為原因取得應有部分五分之三、陳
    秀花次子陳新發則分別於六十七年二月六日、六十七年十月三十日，以買賣為原
    因各取得應有部分五分之一，並登記為陳秀花、陳新發所分別共有；陳秀花復於
    六十九年八月二十九日將伊所有系爭土地應有部分五分之三，出賣予伊長孫即上
    訴人丙○○，並辦理所有權移轉登記完畢，系爭土地斯時改為訴外人陳新發、上
    訴人丙○○所分別共有。(二)訴外人陳秀花贅夫陳松於七十年九月二十九日，以訴
    外人陳新發、上訴人丙○○所有之系爭土地，向訴外人臺南縣佳里鎮農會為借款
    之擔保，設定三百萬元之本金最高限額抵押權，存續日期自七十年九月二十九日
    起至一百年九月二十九日止，且經依法登記在案。惟上開借款因未依約清償，經
    抵押權人即臺南縣佳里鎮農會於七十四年間向臺灣臺南地方法院聲請拍賣系爭土
    地全部，並於七十四年十二月二十一日由該農會承受系爭土地所有權後，於七十
    五年一月二十五日辦理登記完畢，其後所有權人迭經更替為李宗猛、陳振三，末
    於八十七年五月二十九日為被上訴人庚○○經臺灣臺南地方法院拍賣取得所有權
    ，並於八十七年六月九日辦理登記完畢。(三)訴外人陳秀花業於九十一年三月二日
    死亡，伊次子陳新發則早於七十九年四月十五日死亡，而由上訴人戊○○、甲○
    ○○、辛○○○、己○○，及上訴人丁○○、乙○○（即陳新發之子女）依法為
    繼承及代位繼承。(四)以上事實，業據上訴人提出系爭土地登記謄本三份（見第一
    審卷第七頁至第九頁）、土地登記簿節本二份（見第一審卷第十頁至第二十頁、
    本院卷第三十九頁至第四十八頁）、地籍圖謄本二份（見第一審卷第二十一頁至
    第二十二頁、）、陳秀花死亡診斷書（見第一審卷第八十四頁）及繼承系統表（
    見第一審卷第九十二頁）各一份、戶籍謄本七份（見第一審卷第七十六頁、第七
    十七頁、第八十五頁至第九十一頁）、陳新發除戶戶籍資料一份（本院卷第二十
    一頁），並為被上訴人所不爭執，自堪信為真實。
四、就有關系爭房屋，其原始起造人及嗣後所有權之歸屬：
  (一)上訴人主張系爭房屋為陳秀花於六十五年五月間所出資興建原始起造，陳秀花於
    六十九年十二月一日將其應有部分二分之一，贈與長孫即上訴人丙○○，是系爭
    房屋當時應為陳秀花及上訴人丙○○共有，業據其提出系爭房屋贈與契約書、九
    十年期房屋稅籍證明書各一份、土地四鄰證明書四份、照片十六張、空照圖二份
    為證（見第一審卷第二三、二四、二五至二八、一○九至一一六、一一七至一一
    八頁）。證人王陳盡、胡初雄亦分別證稱：「玉皇宮（即系爭房屋）是陳秀花大
    約在六十六年蓋的是陳秀花出錢，陳松是師傅，自己帶人來蓋的」等語（見同上
    審卷第一二八頁），並經原審勘驗系爭房屋坐落系爭土地之情形屬實，有勘驗筆
    錄一份附卷可稽（見同上卷第九五至九八頁）。被上訴人雖以臺灣臺南地方法院
    檢察署八十九年度偵字第九八五九號起訴書一份（見同卷第五十至五二頁），辯
    稱訴外人陳松方為系爭房屋原始起造人，惟經本院細繹上開起訴書內容，並未有
    任何積極證據可資認定陳松為系爭房屋原始起造人，且訴外人陳秀花係表示：「
    上開土地原本為渠等所有，在告訴人買受之前，即建有鐵皮屋等物」（見同上卷
    第五一頁）、該案證人陳李漏善則稱：「鐵皮屋係被告陳秀花所搭建」等語（見
    同上卷第五二頁）。是被上訴人所辯不足採，依上開證據，足認系爭房屋原始起
    造人應為上訴人（除丙○○外）之被繼承人陳秀花。
  (二)按不動產物權依法律行為而取得者，非經登記不生效力，為民法第七百五十八條
    所明定。自己建築之房屋，與依法律行為而取得者有別，縱使不經登記，亦不在
    上開規定所謂非經登記不生效力之列。且民法第七百五十八條規定，並不因不動
    產為違章建築而有例外；惟違章建築物雖為地政機關所不許登記，尚非不得以之
    為交易之標的（最高法院四十一年臺上字第一○三九號、六十二年臺上字第二四
    一四號、五十臺上字第一二三六號判例要旨參照）。違章建築之讓與，雖因不能
    為移轉登記而不能為不動產所有權之讓與，但受讓人與讓與人間，如無相反之約
    定，應認為讓與人已將該違章建築之事實上處分權讓與受讓人（最高法院六十九
    年度臺上字第六九六號判決要旨參照）。揆諸前開說明，未經保存登記之房屋，
    固得為交易之客體，但因不能辦理所有權移轉登記，是受讓人僅對該未經保存登
    記之房屋取得事實上處分權，該房屋仍應以原始起造人為所有權人。
    查本件系爭房屋之原始起造人為陳秀花，已如前述，惟既未經保存登記，是陳秀
    花嗣後縱將系爭房屋應有部分二分之一贈與上訴人丙○○，既不能辦理所有權移
    轉登記，仍不能使上訴人丙○○因而取得系爭房屋二分之一所有權，其僅取得系
    爭房屋二分之一事實上處分權而已，是系爭房屋當時仍屬陳秀花一人所有，上訴
    人此處主張系爭房屋為陳秀花與上訴人丙○○所分別共有，當不足採。
六、系爭房屋於系爭土地設定抵押權及拍賣時，是否同屬被繼承人陳秀花或上訴人丙
    ○○所有：
  (一)按土地及其土地上建築物同屬於一人所有，而僅以土地或僅以建築物為抵押者，
    於抵押物拍賣時，視為已有地上權之設定，民法第八百七十六條第一項前段定有
    明文。依此「法定地上權」須具備下列要件：須土地及地上建築物同屬於一人所
    有；設定抵押權時，建築物須已存在；須以土地或建築物為抵押；須因拍賣而實
    行抵押權；拍賣結果致土地及建築物各異其所有人。
    經查：本件系爭土地於七十年九月二十九日設定抵押予臺南縣佳里鎮農會時，為
    訴外人陳新發及上訴人丙○○分別共有，如前所述，惟系爭房屋之所有權人仍為
    陳秀花，則系爭房屋與系爭土地斯時即非同屬一人所有。是上訴人就此主張系爭
    房屋當時或為陳秀花與上訴人丙○○所分別共有，系爭土地買賣契約於有效情形
    下，為訴外人陳新發及上訴人丙○○所分別共有，因之系爭土地與系爭房屋屬上
    訴人丙○○同一人所有等節，即不可採。
  (二)另按表意人與相對人通謀而為虛偽意思表示者，其意思表示無效；但不得以其無
    效對抗善意第三人。虛偽意思表示，隱藏他項法律行為者，適用關於該項法律行
    為之規定，民法第八十七條定有明文。
    經查本件上訴人另主張陳秀花與上訴人丙○○間系爭土地買賣契約，為虛偽買賣
    有通謀而為虛偽意思表示之情形，當屬無效，故系爭土地仍為陳秀花與陳新發二
    人所分別共有云云。惟查：上訴人對於系爭土地買賣契約是否為通謀虛偽意思表
    示，除未舉證以實其說外，縱認上開主張為真，陳秀花與上訴人丙○○為祖母與
    長孫關係，而陳秀花則生有二子戊○○（即上訴人丙○○之父）及陳新發，在系
    爭土地當時為陳秀花及伊次子陳新發分別共有情形下，陳秀花為使其二房男丁均
    能對系爭土地擁有所有權，可認為陳秀花當有以「贈與」之意思，將所有系爭土
    地應有部分三分之二移轉予上訴人丙○○，使系爭土地為二房男丁即陳新發與上
    訴人丙○○所分別共有，可認為上訴人所謂該無效之系爭土地買賣契約，另隱藏
    有效之土地「贈與」法律行為，因此系爭土地尚屬陳新發及上訴人丙○○所分別
    共有，而系爭房屋當時屬陳秀花一人所有，已如前述，仍不符合土地及建築物須
    同屬一人所有之要件，是上訴人此處主張，同不足採。
  (三)綜上，既系爭土地設定抵押之時，系爭房屋屬於陳秀花、系爭土地則分屬陳新發
    及上訴人丙○○所有，已非屬同一人，而臺南縣佳里鎮農會則於七十四年間聲請
    拍賣系爭土地全部，並於七十四年十二月二十一日承受系爭土地所有權後，於七
    十五年一月二十五日辦理登記完畢，既上訴人於抵押物拍賣當時，因不合法定地
    上權其中有關土地及建築物須同屬一人所有之要件，已不能對臺南縣佳里鎮農會
    主張視為已有法定地上權之設定，自更不得向其後取得系爭土地所有權之被上訴
    人為同一主張。至於上訴人另主張陳秀花所有之系爭房屋對上訴人丙○○所有之
    系爭土地間，可由使用借貸關係轉化為法定地上權關係云云，在物權法定主義下
    ，此並無法律明文根據。
七、綜上所述，本件上訴人主張系爭房屋與土地原同屬一人所有，因土地抵押權之拍
    賣而異其所有權人，而認系爭房屋之共有人對系爭土地之所有權人得主張有法定
    地上權之存在云云，為不足採。被上訴人抗辯系爭土地設定抵押權時，系爭土地
    與系爭房屋非屬同一人所有，則屬可採。從而上訴人本於民法第八百七十六條第
    一項前段及繼承之法律關係，請求確認上訴人所有系爭房屋，對被上訴人所有系
    爭土地，有法定地上權登記請求權存在，為無理由，不應准許。原審為上訴人敗
    訴之判決，並無不合。上訴意旨指摘原判決不當，求予廢棄改判，為無理由，應
    予駁回。
八、據上論結，本件上訴為無理由，依民事訴訟法第四百四十九條第一項、第八十五
    條第一項前段、第七十八條，判決如主文。
中      華      民      國    九十二    年      四      月    二十九    日
                                    臺灣高等法院臺南分院民事第三庭
~B1審判長法官  林    輝    雄
~B2      法官  王    明    宏
~B3      法官  丁    振    昌
右為正本係照原本作成。
如對本判決上訴，須於判決送達後二十日內向本院提出上訴狀，未表明上訴理由者，
應於上訴後二十日內向本院提出理由書。
中      華      民      國    九十二    年      五      月      五      日
~B法院書記官  黃    惠    美


司法院資訊處製作；財團法人民間司法改革基金會備份。
